【裁判字號】    90,自,428
【裁判日期】    900719
【裁判案由】    誣告
【裁判全文】
臺灣臺北地方法院刑事判決                            九十年度自字第四二八號
    自  訴  人  丙○○
    自訴代理人  黃銘照律師
    被      告  甲○○
    選任辯護人  陳哲宏律師
                羅嘉希律師
右列被告因誣告案件，經自訴人提起自訴，本院判決如左：
    主  文
甲○○無罪。
    理  由
一、自訴意旨詳如自訴狀（如附件）所載。
二、按犯罪事實應依證據認定之，無證據不得推定其犯罪事實；不能證明被告犯罪者
    ，應諭知無罪之判決，刑事訴訟法第一百五十四條、第三百零一條第一項分別定
    有明文。又刑法誣告罪之成立，以意圖他人受刑事處分虛構事實而向該管公務員
    申告為其要件，而所謂虛構事實，係指明知無此事實故意捏造而言，即告訴人（
    自訴人亦同）所訴被訴人之事實必須完全出於虛構為要件，若所告尚非全然無因
    或懷疑有此事實而為申告，以致不能證明其所訴之事實為真實，縱被訴人不負刑
    責，而告訴人本缺乏誣告之故意，亦難成立誣告罪名（最高法院著有四十六年台
    上字第九二七號、四十年台上字第八八號、四十四年台上字第八九二號、四十三
    年台上字第二五一號判例足參）。
三、經核，自訴人丙○○認被告甲○○與乙○○（另經本院以裁定駁回）共涉刑法第
    一百六十九條第一項之誣告罪嫌，無非係以乙○○為聯華電子股份有限公司（下
    稱聯電公司）前任董事長，於民國八十九年四月七日上午九時三十分許，代表聯
    電公司召集股東常會，擔任股東常會主席，被告則為聯電公司現任董事長，詎被
    告與乙○○二人明知該股東常會出席股東即自訴人於會場中發言、提出異議，並
    未對聯電公司、乙○○實施有形強制力之行為或惡意通知使其心生畏懼，亦無因
    而使其行無義務之事或使其行使權利受妨害，亦無以強暴、脅迫或詐術，阻止或
    擾亂合法集會之情事，竟意圖使自訴人受刑事處分，於九十年二月間以聯電公司
    名義具狀向法院提起自訴，誣指自訴人以強暴、脅迫使聯電公司或乙○○行無義
    務之事或妨害其行使權利，並以強暴、脅迫或詐術，阻止或擾亂股東常會，涉犯
    刑法第三百零四條之強制罪與同法第一百五十二條之妨害合法集會罪等情為據，
    並提出前案自訴之刑事自訴狀一件為證。
四、惟查：自訴人丙○○曾以聯電公司股東之身分，出席聯電公司八十九年四月七日
    股東常會，並在會場中發言及提出異議，當時股東常會主席為乙○○，嗣被告甲○○於九十年二月二十一日以聯電公司代表人身分，以自訴人涉犯妨害合法集會
    及強制罪嫌，向本院提起自訴，經本院以九十年度自字第一五七號另案（下稱前
    案自訴）審理中等情，為自訴意旨所是認，並經本院調閱該前案自訴案卷核閱屬
    實，固堪信為真實。然觀諸被告於前案自訴，以聯電公司代表人身分提出之刑事
    自訴狀（即自訴人所提自證一）內有關：
（一）證據及所犯法條欄第一點所述：本案自訴人「．．以股東身分出席自訴人（指
      聯電公司）之八十九年股東常會．．開會前均領得股東常會議事手冊．．上開
      議事手冊第九十五頁亦明示自訴人之議事規則內容．．」等語，已提出聯電公
      司股東常會議事手冊為證。核與自訴人直認其為聯電公司股東，曾以股東身分
      出席聯電公司八十九年四月七日股東常會等情相符，並有本院影印之前案自訴
      （即本院九十年度自字第一五七號）卷內所附八十九年股東常會議事手冊影本
      在卷可稽，而自訴人就其開會前確有領取股東常會議手冊一節亦不爭執（參見
      本院九十年七月九日訊問筆錄第五頁）。則被告就前開所述情節，即無虛構事
      實而故意捏造，進而認本案自訴人「．．明知上開會議（指聯電公司八十九年
      股東常會）乃合法之正式集會．．明知該合法集會之議程內容及相關討論事項
      ．．對該股東常會開會之議程及規則不可能諉為不知」等語，亦為基於前開事
      實所為之合理推論，並非全然無因，縱然其懷疑有此事實（本案自訴人前涉妨
      害合法集會及強制罪嫌之主觀構成要件事實），嗣後不能證明其所訴之事實為
      真，被訴人不負刑責，但被告本缺乏誣告之故意，自難成立誣告罪名。
（二）證據及所犯法條欄第四點所述：本案自訴人「．．於上開合法集會中，當其欲
      上台發言，而自訴人（指聯電公司）現場之工作人員依規定請其先行報告股東
      戶號時，其竟轉身怒斥：『．．你不是主席，你不要吵好不好．．主席不講話
      ，你講什麼話？黑白亂來‧‧』，而當自訴人之主席（指當時主席乙○○）依
      議事規則行使主席權，盼能維持合法集會之秩序時，被告丙○○（即自訴人）
      仍繼續發言，而李金土（即前案自訴之同案被告之一）亦同時為丙○○幫腔，
      嗣後丙○○竟又高喊：『妨害自由』、『拜託你把我趕出去，請你把我趕出去
      』（台語）．．」等語。核與前案自訴承審法官於九十年五月二十三日就聯電
      公司該日股東常會錄影帶勘驗，記載：「．．三．．乙○○說：『有異議請登
      記』，丙○○站在發言台上：『各項議案若用鼓掌表決通過，那對決議方法表
      示異議，並對於召集程序表示異議』，發言中因現場工作人員請該股東（指自
      訴人丙○○）陳述股東戶號，該股東轉身說：『你不是主席，你不要吵好不好
      ，主席都不講話，你講什麼話？黑白亂來，我講很簡單，我講完就好，我再講
      一遍，這個講完就好，其他的我不會講，我有遞發言條嘛，等一下如果各項議
      案如果用鼓掌表示通過，我對決議方案表示異議，我對於召集程序表示異議，
      請列入紀錄』，丙○○走回座位，乙○○說：『為了維持秩序，要經過我們的
      規則發言，不要站在位子上就冒出來，好像叫罵一樣，這樣很不好，我同意你
      發言，你發言，我不同意發言，你不要發言，你就循法律途徑』．．四、乙○○說：『有異議的請舉手』，此時丙○○已站在發言台要發言，乙○○說：『
      有異議的我們把他登記下來，我不要聽你講話，我們把異議登記下來』，丙○○：『我剛剛講的那一點寫錯』，乙○○說：『我剛剛有同意你發言嗎？』丙○○（舉手）：『我現在發言可以嗎？』乙○○說：『不可以，你剛剛已經講
      過了』，丙○○：『不可以啊？』乙○○：『不可以不可以』，丙○○：『你
      不可以沒關係，紀錄一定要紀錄，如果等一下議案用各種表決方式表決的話，
      我對決議方案表示異議，議事規範維持異議，這樣就好了，請列入紀錄，我沒
      講這麼多啦，我沒像你那麼多話（台語），不好意思（台語）』，乙○○說：
      『表示異議股東我們把他登記下來』，李金土在座位上起身表示：『有異議要
      表決，你怎麼不表決呢？』，乙○○：『我又沒有叫你發言，你又講話』，李
      金土：『你要尊重股東好不好？』丙○○在座位上大聲說：『妨害自由』，乙○○：『你是．．』，李金土：『我叫李金土』，丙○○：『這是法律行為，
      拜託你把我趕出去，你趕快把我趕出去，叫兩三個警衛把我趕出去，我包袱收
      一收』．．」等語相符，有本院影印之前案自訴卷內所附九十年五月二十三日
      勘驗筆錄在卷可稽，且該內容業經自訴人於前案自訴勘驗當日到庭答稱：「．
      ．對於勘驗筆錄我有發言的部分我沒有意見」等語（見本院影印之前案自訴卷
      內所附九十年五月二十三日筆錄第二頁至第三頁），而該內容復與被告於前案
      自訴所提刑事自訴狀證二之本院另案八十九年度自字第三三九號刑事判決（此
      為前案自訴之同案被告袁天行自訴乙○○公然侮辱案件，本院所為乙○○無罪
      之刑事判決）理由所述（參見該判決書第五頁、第十一頁）、證三之同案八十
      九年九月十三日勘驗筆錄所載（參見該筆錄第三點、第五點）之內容相符。足
      見被告前開指訴情節，並無虛構事實而故意捏造，其進而認本案自訴人「．．
      此等行徑已嚴重擾亂自訴人之會議進行」、「．．以強暴、脅迫方式，阻撓會
      議進行，嚴重侵害自訴人（指聯電公司）合法權益及其他股東合法開會權益．
      ．」等語（參見該證據及所犯法條欄第四點及犯罪事實欄所述），亦為基於前
      開事實所為之合理推論，並非全然無因，縱然其懷疑有此事實（本案自訴人前
      涉妨害合法集會及強制罪嫌之客觀構成要件事實），嗣後不能證明其所訴之事
      實為真，被訴人不負刑責，但被告本缺乏誣告之故意，即難成立誣告罪名。
（三）證據及所犯法條欄第五點前段所述：本案自訴人「．．於上開股東常會前之一
      個月（即三月九日），始買入自訴人（指聯電公司）股票二千股，復隨即於股
      東會次日即四月八日，將該股票全數賣出．．」等語，核與被告於前案自訴所
      提刑事自訴狀證六之聯電公司有關自訴人股東分戶帳卡所載內容相符，有本院
      影印之前案自訴卷內所附該股東分戶帳卡在卷足稽。是被告前開述敘之情節，
      亦無虛構事實而故意捏造，其進而認本案自訴人「．．持有自訴人（指聯電公
      司）之股票，並非為長期投資之打算．．出席該股東會，亦非基於關心公司實
      際營運狀況而出席並發言．．企圖擾亂自訴人合法集會之故意，彰彰甚明．．
      」等語，係基於前開事實所為之合理推論，亦非全然無因，縱然其懷疑有此事
      實（本案自訴人前涉妨害合法集會及強制罪嫌之主觀構成要件事實），嗣後不
      能證明其所訴之事實為真，被訴人不負刑責，但被告本缺乏誣告之故意，仍難
      成立誣告罪名。
（四）證據及所犯法條欄第五點後段所述：前開本院另案八十九年度自字第三三九號
      刑事判決（即前案自訴之同案被告袁天行自訴乙○○公然侮辱案件本院所為乙○○無罪之判決）內「．．載謂：『．．李金土（按即前案自訴之共同被告之
      一）出言批評．．（判決理由頁五，第五行）．．丙○○（按即本案自訴人）
      ．．等語怒斥．．（判決理由頁五第十行）．．出席股東丙○○既拒不報告戶
      號供查，且轉身怒斥現場工作人員．．李金土．．逕自起身在座位旁斥責自訴
      人主席（指乙○○）個人人格之主觀評價與陳述．．十足具有挑釁意味．．頻
      頻對自訴人主席個人發言攻擊．．（判決理由頁六，到數一行以下）．．依情
      而言，渠等（按指本案自訴人及前案自訴之共同被告袁天行、李金土）已顯然
      干擾股東會議事之順利進行（判決理由頁八，第五行）．．李金土經制止後，
      仍依然故我繼續批評、爭辯（判決理由頁十一，倒數六行）』．．」等語，核
      與被告於前案自訴所提刑事自訴狀證二之本院另案八十九年度自字第三三九號
      判決理由所述（參見該判決書第五頁、第六頁、第八頁及第十一頁）內容相符
      。足認被告前開指訴情節，並無虛構事實而故意捏造，其進而認「渠等（指自
      訴人與前案自訴之同案被告袁天行、李金土）客觀上有擾亂自訴人集會之行為
      ，且主觀上亦有妨害集會之故意，此參上開刑事判決（指前述本院另案八十九
      年度自字第三三九號刑事判決）之承審法官於勘驗自訴人（指聯電公司）之開
      會錄影帶後，其亦認被告等（指自訴人及前案自訴之同案被告袁天行、李金土
      ）有強暴、脅迫等妨害合法集會之行為．．即可明瞭」等語，係基於前開判決
      記載事實所為之合理推論，並非全然無因，縱然其懷疑有此事實（本案自訴人
      與袁天行、李金土有共同涉犯妨害合法集會及強制罪嫌之客觀構成要件事實）
      ，嗣後不能證明其所訴之事實為真，被訴人不負刑責，但被告本缺乏誣告之故
      意，即難成立誣告罪名。
（五）綜前所述，被告以聯電公司代表人身分提起之前案自訴，所為事實陳述均與客
      觀事實相吻合，無何憑空捏造或虛構之情事，其依該客觀事實進而指訴自訴人
      與袁天行、李金土共同以強暴、脅迫方式，使聯電公司行無義務之事或妨害其
      行使權利，並阻止或擾亂該公司股東常會之進行，涉有刑法第三百零四條、第
      一百五十二條之強制及妨害合法集會罪嫌，即非全然無因，揆諸前項說明，尚
      與誣告罪之構成要件有間，自難遽以該罪相繩。至於該自訴案件所指訴之事實
      ，嗣後是否確經法院為有罪判決，要與本案被告並無誣告犯行之認定無涉，此
      外，復查無其他積極證據，足證被告確有誣告之情事，應認不能證明被告犯罪
      ，依法應諭知無罪之判決。
五、被告甲○○經合法傳喚無正當理由不到庭，惟本案係諭知被告無罪之判決，爰不
    待其陳述逕行判決。
據上論斷，應依刑事訴訟法第三百四十三條、第三百零一條第一項、第三百零六條，
判決如主文。
中      華      民      國      九十      年      七      月    十九    日
                                      臺灣臺北地方法院刑事第三庭
                                          法  官  劉  台  安
右正本證明與原本無異
如不服本判決應於送達後十日內向本院提出上訴狀
                                          書記官  張  汝  琪
中      華      民      國      九十      年      七      月    十九    日


司法院資訊處製作；財團法人民間司法改革基金會備份。
